臺灣高雄地方法院民事判決　　　　　　　　　　　　九十二年度保險字第一一三號
　　原　　　告　丙○○
　　訴訟代理人　吳春生　　　律師
　　　　　　　　甲○○　　　律師
　　被　　　告　美商美國安泰人壽保險股份有限公司台灣分公司
　　法定代理人　乙○○
　　訴訟代理人　李昌明　　　律師
當事人間給付保險金事件，本院於民國九十三年四月六日言詞辯論終結，判決如下：
    主      文
原告之訴駁回。
訴訟費用由原告負擔。
    事實及理由
一、按法定代理人代理權消滅者，訴訟程序在有法定代理人承受其訴訟以前當然停止
    ；又按第一百七十條之規定，於有訴訟代理人時不適用之。民事訴訟法第一百七
    十條及第一百七十三條分別著有明文；再按聲明承受訴訟，應提出書狀於受訴法
    院，由法院送達他造。同法第一百七十六條規定甚明。本件原告起訴時，被告法
    定代理人原係石寶忠，嗣於審理中變更為乙○○，有被告提出財政部函影本一件
    為證，堪可認定。而依上所述，本件法定代理人既有變更，其原來法定代理人之
    代理權即屬消滅，揆諸上開法律規定，於新法定代理人聲明承受訴訟前，本應停
    止訴訟程序。惟因被告於審理中委任李昌明擔任訴訟代理人，故無當然停止之問
    題。又被告新任法定代理人業於九十三年一月十三日具狀表示承受訴訟，並提出
    書狀於本院，經本院通知原告乙節，有聲明承受狀及送達證書等文件附卷可稽，
    堪予認定。綜上，本件被告承受訴訟，於法有據，核先敘明。
二、原告主張：原告之女黃惠鈴（已身故）於民國八十九年三月十一日以訴外人黃綺
    雯（黃惠鈴之女，民國八十五年八月二十七日生）為被保險人，向被告投保主契
    約安泰添福增額終身壽險（下稱系爭壽險）新台幣（下同）五十萬元、附契約重
    大疾病保險（下稱系爭重疾險）三十萬元及意外傷害保險（下稱意外險，並非本
    件爭執之保險契約）一百萬元，約定受益人為原告及黃惠鈴。嗣黃惠鈴因不堪生
    活壓力，於九十二年五月六日偕同黃綺雯一起燒木炭自殺身亡，保險事故業已發
    生，原告遂以受益人身分於九十二年五月七日向被告請求給付系爭壽險及系爭重
    疾險保險金，惟被告於同年六月三十日以保險事故之發生，係要保人黃惠鈴故意
    致被保險人黃綺雯死亡為由，援引系爭壽險及系爭重疾險契約約定，拒絕理賠等
    情。爰本於系爭壽險第十條及系爭重疾險第十條保險金給付請求權，聲明：被告
    應給付原告八十萬元，及自九十二年六月三十日起至清償日止，按年息百分之十
    計算之利息。
三、被告則以：「被保險人有下列情形之一者，本公司不負給付保險金責任．．．二
    、要保人故意致被保險人於死。要保人如為受益人之一者，其他受益人不適用前
    款但書之規定，即其他受益人亦不得申請保險金」，為系爭壽險第十六條第一項
    第二款及系爭重疾險第十八條第一項第二款所約定。本件黃惠鈴為系爭壽險及系
    爭重疾險之要保人兼受益人之一，如黃惠鈴故意致黃綺雯死亡者，依上揭約定，
    受益人即喪失保險金給付請求權。經查，黃綺雯之死亡，並非其本身自殺所致，
    而係黃惠鈴故意致其死亡之結果，揆諸前揭說明，原告自無保險金給付請求權。
    再依系爭重疾險第九條約定，被保險人之死亡，須以疾病所引起者，始可請求給
    付保險金，而本件黃綺雯之死亡，並非疾病所引起，則原告亦不得本於系爭重疾
    險，請求被告給付死亡保險金等語，資為抗辯。爰聲明：求為判決原告之訴駁回
    。
四、原告主張其女黃惠鈴於八十九年三月十一日以黃綺雯（黃惠鈴之女，民國八十五
    年八月二十七日生）為被保險人，向被告投保主契約安泰添福增額終身壽險五十
    萬元、附契約重大疾病保險三十萬元及意外傷害保險一百萬元，約定受益人為原
    告及黃惠鈴。嗣黃惠鈴於九十二年五月六日偕同無行為能力人黃綺雯一起燒木炭
    自殺身亡，原告曾以受益人身分於九十二年五月七日向被告請求給付系爭壽險及
    系爭重疾險保險金，惟被告於同年六月三十日函復拒絕理賠等事實，為被告所不
    爭執，並有原告提出黃惠鈴、黃綺雯相驗屍體證明書及戶籍登記謄本、續保保險
    費送金單及被告九十二年六月三十日函各一件（以上均影本）；暨被告提出要保
    書、保險單條款（均影本）各一件為證，且據本院依職權調閱台灣高雄地方法院
    檢察署（下稱高雄地檢署）九十二年度相字第七二四號卷查明屬實，有該案件影
    印卷附卷可稽，固堪認原告主張上情為實在，惟被告否認原告請求權，並以：要
    保人兼受益人黃惠鈴故意致黃綺雯於死亡，依系爭壽險及重疾險約定，原告無保
    險金給付請求權等語，資為抗辯。
五、茲本件應予審究者，乃黃惠鈴是否故意致黃綺雯於死亡？原告得否本於系爭壽險
    及重疾險約定，請求被告給付保險金八十萬元？爰敘述如下：
（一）按「被保險人有下列情形之一者，本公司不負給付保險金責任。．．二、要保
      人故意致被保險人於死。要保人如為受益人之一者，其他受益人不適用前款但
      書之規定，即其他受益人亦不得申請保險金」，分別為系爭壽險第十六條第一
      項第二款及系爭重疾險第十八條第一項第二款所約定。經查，本件黃惠鈴係黃
      綺雯向被告投保系爭壽險及重疾險之要保人兼受益人，而原告係受益人乙節，
      業如上述，堪予認定。從而，黃惠鈴如故意致黃綺雯於死亡者，則依上揭保險
      契約條款約定，原告即喪失保險金給付請求權。
（二）次按當事人主張有利於己之事實，就其事實有舉證之責任，民事訴訟法第二百
      七十七條定有明文。又事實有常態與變態之分，其主張常態事實者無庸負舉證
      責任，反之，主張變態事實者，則須就其所主張之事實負舉證責任（最高法院
      八十六年度台上字第八九一號裁判要旨參照）。原告主張本件並無證據資料，
      證明黃綺雯之死亡，係由於黃惠鈴故意行為所致。況現今社會兒童多屬早熟，
      社會不乏國小低年級學生上吊自殺之新聞，顯見黃綺雯亦有自我決定自殺之意
      志云云，固舉高雄地檢署相驗屍體證明書記載死亡方式「不詳」為證，惟為被
      告所否認。經查，黃綺雯係民八十五年八月二十七日出生，死亡日期為九十二
      年五月六日乙節，業如前述，堪予認定。顯見黃綺雯死亡時，係未滿七歲之人
      ，屬於民法上無行為能力人。次查，現時社會呈多元化現象，導致自殺原因複
      雜，過程不一，因宗教而殉道者有之；因失業或經濟壓力而自殺者有之；因愛
      情結束而自戕者有之；因考試、課業壓力導致情緒失控者有之。而按自殺原因
      、過程容或有所不同，惟自殺者本身俱備外在事務價值判斷能力，且能進行自
      我思考者，應屬必要要件。亦即自殺行為之採行，實係自殺者本身思想、情緒
      與外在客觀環境交相錯綜影響後，產生落差，而此落差存在於自殺者本身，並
      無法即時予以排除或解決，遂導致其求死信念之堅定。又此一價值判斷能力之
      俱備及自我思考之內涵，衡之人類成長過程，按諸常理判斷，若非達一定年齡
      者，實難兼而包之。再未滿七歲之人固不乏思想早熟，且能自我思考某些複雜
      事務者，惟此勿寧為社會罕見之現象，當非常態。反之，極端多數未滿七歲之
      人，均屬思想單純，無價值判斷能力，亦無自我思考、決定或同意事務之意思
      能力，甚至欠缺事務執行能力，此乃情理內之論斷，洵堪認定。足徵未滿七歲
      之人而思想早熟，致能自我決定自殺或同意自殺者，於適用民事訴訟舉證責任
      原則時，應屬社會變態之事實，堪可認定。再查，黃綺雯死亡時，既屬未滿七
      歲之人，揆諸前揭說明，自應推認其不屬思想早熟，致能自我決定自殺或同意
      自殺者。從而，原告主張黃綺雯係屬思想早熟，並能自我決定自殺或同意自殺
      者，即屬變態之事實，依前述舉證責任分配原則，其就此思想早熟，致能決定
      自殺等事實，應負舉證責任。而按原告就上揭應舉證事實，固舉出黃綺雯相驗
      屍體證明書為證，惟參諸證明書記載死亡方式為「不詳」乙節相互以觀，自難
      遽認黃綺雯之死亡，係本於其自我決定所為之自殺行為。此外，原告復未舉證
      以實其說，則原告主張上情，委難採信。
（三）復查，本件黃綺雯死亡原因係燒碳導致一氧化碳中毒乙節，有相驗屍體證明書
      附於高雄地檢署相驗卷可稽，堪可認定。顯見黃綺雯之死亡，係人為燒碳所致
      。末查，黃惠鈴自殺死亡前，曾留下三封遺書，其中寫給其父母親者記載：「
      ．．綺雯我帶走了不想留負擔給你們，請你們別怪我狠心好嗎．．」；致其父
      母親及大姐、二姐者記載：「．．一定要原諒我帶走綺雯，因教育小孩要好多
      錢，不想造成你們的負擔．．」；給其大姐及二姐者記載：「．．更不想讓綺
      雯活在不健康之家庭裡．．」等情，業據本院依職權向高雄市政府警察局左營
      分局查明屬實，有該分局九十三年三月十日高市警左分三字第０九三０００四
      二四四號函附兩造不爭執形式及內容真正之遺書影本三封附卷可稽，堪予認定
      。揆諸黃惠鈴遺留上開遺書記載意旨，自堪推認黃惠鈴因本身無法即時排除或
      解決之因素，決意自殺，復由於主觀錯誤的認為未滿七歲之黃綺雯獨留世上，
      恐將造成黃綺雯不利之成長環境，並加重黃惠鈴雙親照顧小孩之負擔，故而同
      時決定以燒碳自殺方式，將黃綺雯帶離人世間無訛。依上所述，堪認黃綺雯之
      死亡，確係出於黃惠鈴故意行為所致。從而，被告主張黃綺雯之死亡，係由於
      黃惠鈴故意行為所致等語，即堪採認。
（四）據上，本件黃綺雯之死亡，既係由於黃惠鈴故意行為所致，則揆諸系爭壽險第
      十六條第一項第二款及系爭重疾險第十八條第一項第二款約定內容，原告對於
      黃綺雯之死亡，自不得向被告主張保險金給付請求權。
六、綜上所述，原告本於系爭壽險及系爭重疾險契約關係，請求被告給付原告八十萬
    元，及自九十二年六月三十日起至清償日止，按年息百分之十計算之利息，為無
    理由，應予駁回。
七、本件事證已臻明確，兩造有關黃綺雯之死亡，並非疾病所引起，依系爭重疾險第
    九條約定內容，原告不得請求此部分保險金；暨兩造其餘攻擊防禦方法或舉證，
    無礙本件判決結果之判斷，爰不逐一論敘，附此敘明。
八、據上論結：原告之訴為無理由，依民事訴訟法第七十八條，判決如主文。
中　　　華　　　民　　　國　　九十三　　年　　　四　　　月　　二十　　　日
                                臺灣高雄地方法院民事第二庭
~B法　　　官　李昭彥
正本係照原本作成。
如不服本判決，應於送達後廿日內，向本院提出上訴狀並表明上訴理由，如於本判決
宣示後送達前提起上訴者，應於判決送達後十日內補提上訴理由書（須附繕本）。
中　　　華　　　民　　　國　　九十三　　年　　　四　　　月　　二十　　　日
~B法院書記官　鄭翠蘭
